台灣高等法院民事判決　九十一年度上字第四四一號
　　上　訴　人　寅○○
　　被　上訴人　申○○
　　　　　　　　天○○
　　　　　　　　未○○
　　　　　　　　宙○○○
　　　　　　　　庚○○
　　　　　　　　壬○○
　　　　　　　　Ａ○○
　　　　　　　　己○○
　　　　　　　　辛○○
　　　　　　　　玄○○○
　　　　　　　　Ｂ○○
　　　　　　　　Ｆ○○
　　　　　　　　地○○
　　　　　　　　午○○
　　　　　　　　亥○○
　　　　　　　　甲○○○
　　　　　　　　丑○○
　　　　　　　　辰○○
　　　　　　　　丁○○○
　　　　　　　　乙○○○
　　　　　　　　丙○○○
　　　　　　　　Ｅ○○○
　　　　　　　　戊○○○
　　　　　　　　宇○○
　　　　　　　　酉○○
　　　　　　　　Ｇ○○
　　　　　　　　Ｊ○○
　　　　　　　　Ｉ○○
　　　　　　　　Ｄ○○○
　　　　　　　　Ｈ○○
　　　　　　　　戌○○
　　　　　　　　Ｃ○○
右當事人間請求損害賠償事件，上訴人對於中華民國九十一年三月四日台灣桃園地方
法院八十八年度訴字第一一七二號第一審判決提起上訴，本院判決如左：
    主    文
上訴駁回。
第二審訴訟費用由上訴人負擔。
    事實及理由
一、本件被上訴人卯○○於民國（下同）九十一年六月五日死亡，其繼承人黃○○○
    、巳○○、癸○○、子○○聲明承受訴訟，有戶籍謄本三件為證（見本院卷二一
    ○—二一二頁），經核並無不合，應予准許，合先敘明。
二、上訴人主張：桃園縣平鎮市○○○段一四三之一一地號土地（下稱系爭土地）原
    為分割前同段一四三之五地號土地之一部，依上訴人之被繼承人陳熀友與被上訴
　　人等之被繼承人陳木友於日據時期大正十五年即民國（下同）十五年九月二十七
　　日簽訂之分鬮契約書約定，系爭土地應分歸陳熀友所有。詎陳木友竟於十六年四
　　月一日以假買賣方式將陳熀友、陳木友共有，包括系爭土地在內之分割前一四三
　　之五地號土地，全部移轉登記為其所有。陳木友、陳熀友為此起爭執，乃於三十
　　八年十月十六日另訂立契約書，約定陳木友應於三十八年十一月十五日前將一四
　　三之五地號土地中屬於房屋左邊之建物敷地，東至中壢大路為界，包括系爭土地
　　在內之部分分割並移轉登記予陳熀友。然陳木友僅移轉部分土地予陳熀友，而拒
　　將屬於房屋左邊，亦應分歸陳熀友所有之系爭土地移轉登記予陳熀友。嗣系爭土
　　地於八十七年七月遭徵收，而由陳木友之繼承人即被上訴人等領取補償金一百八
　　十三萬零四百元，致契約陷於給付不能，而損害陳熀友之繼承人即上訴人及訴外
　　人陳金昌之權利，而陳金昌已將損害賠償請求權讓與上訴人，上訴人自得依民法
　　第二百三十一條、二百二十六條、第一百八十四條等規定請求被上訴人等賠償之
　　。又陳木友自四十八年迄今，未將系爭土地移轉登記，致上訴人受有租金之損失
　　，依民法第一百九十七條規定，上訴人自得請求被上訴人等賠償十年內之租金損
　　失計四十五萬二千五百九十七元等語。爰求為命被上訴人應連帶給付上訴人共計
　　二百二十八萬二千九百九十七元本息之判決。並上訴聲明：(一)原判決廢棄。(二)被
　　上訴人應連帶給付上訴人二百二十八萬二千九百九十七元，及其中一百八十三萬
　　零四百元部分自起訴狀繕本送達翌日起，四十五萬二千五百九十七元部分自八十
　　八年十月二十六日更正訴之聲明狀繕本送達翌日起，均至清償日止，按年息百分
　　之五計算之利息。(三)願供擔保，請准宣告假執行。
三、被上訴人則以：分鬮契約書及契約書係兩造之被繼承人陳木友、陳熀友分別於日
    據時期大正十五年及民國三十八年十月十六日所訂，至今已逾十五年，上訴人依
    上開契約書之約定，請求被上訴人賠償土地徵收款及租金損失，其請求權均罹於
    時效而消滅。縱認請求權時效尚未消滅，惟依三十八年之契約書及四十八年杜賣
    證書所載，陳木友應移轉予陳熀友之一四三之五地號土地係以「建物敷地」為限
    ，並不包括當時已為道路用地之系爭土地，況陳木友亦已依契約書之約定履行完
    畢，並無債務不履行、侵權行為及不當得利之可言等語，資為抗辯。並答辯聲明
    ：(一)上訴駁回。(二)如受不利判決，願供擔保免為假執行。
四、上訴人主張之右揭事實，固據提出分鬮契約書、契約書為證（見原審(一)卷一二—
    一七頁，本院卷三二─三八頁），被上訴人對分鬮契約書、契約書之真正，雖不
    爭執，惟以前詞置辯，茲應審究者為系爭土地是否在分鬮契約書、契約書所約定
    應分歸上訴人之被繼承人陳熀友所有之範圍內？查：
  (一)依日據時期土地登記簿所載，分割前之一四三之五地號土地，於大正五年六月十
    五日登載地目為「」，面積「三厘七毛四系」，為陳阿祥所有，昭和十年（民
    國二十四年）地目變更為「建物敷地」，同年四月十日移轉登記予陳木友所有；
    又依三十五年六月三十日土地總登記時土地登記簿謄本記載，分割前一四三之五
    地號土地之地目為「建物敷地」，面積「三分五厘五毛八系」，所有權人為陳木
    友，四十八年七月一日，自一四三之五地號分割「一分九厘五毛五系」土地移轉
    登記為陳熀友所有，即現土地登記簿謄本所載之一四三之五地號，而系爭土地已
    於八十三年四月二十九日經徵收，由陳木友之繼承人即被上訴人等領取徵收補償
    費一百八十三萬零四百元等情，為兩造所不爭執，並有土地登記簿謄本、土地台
    帳、桃園縣政府八十八年一月六日八七府地用字第五○二三一七號函、八十八年
    八月二日八八府地用字第一六○一五二號函、八十九年二月二十一日八九府地用
    字第○三一六三五號函及所附相關證明文件及工程征購土地業戶具領補償費聯單
    在卷可按（見原審(一)卷二三頁，原審(二)卷一二、一○一、一○八、一○五—一○
    六、一五二─二○三頁，本院卷一九○、二七七頁），堪信為真實。
  (二)上訴人主張：系爭土地係由一四三之五地號土地分割，業據其提出陳木友於三十
    五年書立之台灣省土地關係人繳驗憑證申報書二紙為證（見原審(二)卷六六、六七
    頁），該申報一四三之五地號土地之申請書上「權利關係欄」備註有「分刈本番
    之一一」之記載，且依平鎮地政事務所八十八年十一月三十日八八平地一字第五
    五一四號函及所附日據時期土地台帳及土地登記簿所載，「一四三番之五」地號
    於日據時期確有分割記載，有該函及土地台帳、土地登記簿謄本可憑（見原審(二)
    卷九九、一○○一○八頁）；又系爭土地與分割後一四三之五地號土地相鄰，系
    爭土地之地號是三十五年間始存在，且自始登記為陳木友所有，為兩造所不爭執
    ，是上訴人之上開主張應屬可採。
  (三)兩造之被繼承人陳熀友、陳木友於日據時期大正十五年九月二十七日簽訂之分鬮
    契約書約定：「．．．一參房熀友拈鬮應得之地並地上物，．．．同所壹四參番
    之七（原載壹四參番之『五』，嗣已將『五』更正為『七』）建物敷地並甲數
    未詳約定前後對家屋廳中直透出竹圍外壹尺為界周圍仝左畔全部，同番地上建設
    家屋壹棟對中廳挽直左畔全部，但左家屋比右畔加有四間之額應出壹百五拾圓貼
    與右畔之人批明照．．．」（見本院卷三三、三四頁），並無關於一四三番之五
    土地之記載，上訴人雖主張上述「甲數未詳」，即係指包括系爭土地在內之一
    四三番之五地號土地云云。但查，一四三番之五即一四三之五地號土地之地目原
    為「」，大正五年變更為「建物敷地」，有平鎮地政事務所八十八年十一月
    三十日八八平地一字五五一四號函檢送該地號土地日據時期登記謄本在卷可稽（
    見原審(二)卷一○四、一○五頁），且該謄本內載明土地面積為「三厘七毛四系」
    ，而系爭分鬮契約書係大正十五年間簽訂，當時土地登記簿上已有一四三之五地
    號及面積之記載，該分鬮契約書內如有關一四三之五地號土地之記載，應可載明
    地號及面積，而不致為「甲數未詳」之記載，則分鬮契約書內應分歸陳熀友所
    有之「甲數未詳」部分，顯非上訴人所主張包括系爭土地在內應分歸陳熀友所
    有之一四三之五地號中之部分土地，是上訴人主張伊已於大正十五年依分鬮契約
    書之約定取得系爭土地之所有權云云，即非可採。
  (三)上訴人又主張：因分鬮契約書內載「甲數未詳」有所不明，陳木友、陳熀友乃
    於三十八年補充訂立契約書，該契約書第一條所載即係上開「甲數未詳」部分
    之土地云云。查，契約書第一條約定：「平鎮鄉山子頂一四三番之五中宮前後直
    透座左建物敷地即是本屋中宮前後直透為西界北至一四三番之一圖界為界‧‧‧
    南至屋前道路為界東至中壢大路為界並地上風圍竹木一切現地主木友之業現至本
    年拾壹月拾五日分割手續以無條件歸于熀友取得永為己業」，有契約書在卷可按
    （見本院卷三六、三七頁），依契約文義所載，陳木友應分割移轉予陳熀友者係
    「一四三番之五」之建物敷地。而系爭土地於三十五年間已辦妥登記，為一獨立
    地號之土地，地目為「道路」，面積為一厘零毛七糸，所有權人為陳木友，有陳
    木友於三十五年書立之台灣省土地關係人繳驗憑證申報書、土地登記簿謄本、土
    地台帳在卷可按（見原審(二)卷六六、六七、一○三、一○七頁），且平鎮地政事
    務所八十八年十一月三十日八八平地一字第五五一四號函亦謂：「二查平鎮市山
    子頂一四三之五地號（重測後為湧光段六○五地號）、一四三之一一地號（重測
    後為新生段一五五四號），依本所土地登記簿之記載，均係光復後，於民國三十
    五年間辦理土地總登記之原始地號，本所前於上開一四三之一一地號標示部之其
    他登記事項欄內加註『由一四三之五地號分割轉載街』字樣應予註銷。三另依日
    據時期土地登記簿、土地台帳之記載，本案一四三之五地號於日據時期確有分割
    記載，惟因時代久遠，其是否分割增一四三之一一地號及其分割原因業已無法查
    考」，有該函附卷可稽（見原審(二)卷九九—一○○頁），足證系爭土地於三十五
    年間即已存在，則三十八年間簽訂契約書時，陳木友應移轉予陳熀友之土地如包
    括系爭土地在內，焉有不明確記載之理。是上訴人上開所稱亦不足採信。
  (四)再依上訴人所提陳木友於四十八年六月二十九日書立之杜賣證書末頁記載「平鎮
    鄉山子頂第壹四參番之五、七四則、建、壹分九厘五毛五系，以上土地全部」所
    示，可見陳木友移轉與陳熀友者，為分割前一四三之五地號土地中面積壹分九厘
    五毛五系部分之建物敷地，有杜賣證書影本一件可證（見原審(一)卷一八—二一頁
    ），核與分割前、後一四三之五地號土地之土地登記登記簿謄本記載，一四三之
    五地號土地原地目建物敷地，面積三分五厘五毛八系，四十八年七月一日分割一
    分九厘五分五系，由陳木友移轉登記與陳熀友所有之情形相符，則被上訴人辯稱
    ：陳木友已依三十八年契約書約定履行移轉義務完畢，應可採信。此外，上訴人
    又無法舉證證明系爭土地係屬契約書第一條所約定，陳木友應分割移轉登記與陳
    熀友之部分，則主張依契約書之約定，被上訴人亦應將系爭土地移轉登記予上訴
    人，亦不足採信。
  (五)綜上，被上訴人之被繼承人陳木友對上訴人之被繼承人陳熀友既無移轉系爭土地
    之義務，被上訴人對上訴人亦不負擔移轉義務，被上訴人自無債務不履行或應負
    侵權行為及租金損害可言，從而，上訴人請求被上訴人應負債務不履行或侵權行
    為之損害賠償責任，即屬於法不合，不應准許。
五、按「在日據時期買受不動產，於臺灣光復後仍由原出賣人登記為其所有者，買受
    人僅得向原出賣人請求為所有權移轉登記，而不得提起塗銷登記之訴」（最高法
    院五十年度台上字第一○四一號判例意旨參照）。故縱如上訴人所言陳熀友已於
    日據時期取得系爭土地之所有權，但因光復後仍登記為原所有權人陳木友所有，
    陳熀友僅得請求為所有權移轉登記，其移轉登記請求權自有民法第一百二十五條
    規定之適用。而分鬮契約書及契約書係分別於日據時期大正十五年及民國三十八
    年簽訂，則自上訴人所言應辦理移轉登記之日即三十八年十月十五日可得請求移
    轉登記之日起，至八十八年八月二日提起本件訴訟止，亦已逾十五年時效。被上
    訴人既又以上訴人之請求權已罹於時效置辯，揆之上開說明，亦無不合，上訴人
    之請求，不應准許。
六、綜上所述，上訴人依民法第二百二十六條、第二百三十一條、第一百八十四條規
    定請求被上訴人應連帶給付上訴人一百八十三萬零四百元及自起訴狀繕本送達翌
    日起至清償日止，按年息百分之五計算之利息；暨本於民法第一百九十七條之規
    定請求被上訴人連帶賠償上訴人四十五萬二千五百九十七元及自八十八年十月二
    十六日更正訴之聲明狀繕本送達之翌日起至清償日止，按年息百分之五計算之利
    息，均為無理由，不應准許。原審為上訴人敗訴之判決，及駁回其假執行之聲請
    ，並無不合。上訴意旨指摘原判決不當，求予廢棄改判，為無理由，應予駁回。
七、本案事證已臻明確，兩造其餘主張陳述及所提之證據，無一一論述之必要，附此
    敘明。
八、據上論結，本件上訴為無理由，依民事訴訟法第四百四十九條第一項、第七十八
    條，判決如主文。
中　　　華　　　民　　　國　　九十一　　年　　 十一　　 月　　二十六　　日
　　　　　　　　　　　　　　　　　民事第十四庭
　　　　　　　　　　　　　　　　　　　審判長法　官　張　劍　男
　　　　　　　　　　　　　　　　　　　　　　法　官　李　行　一
                                            法　官　蔡　芳　齡
右正本係照原本作成。
如不服本判決，應於收受送達後二十日內向本院提出上訴書狀，其未表明上訴理由者
，應於提出上訴後二十日內向本院補提理由書狀（均須按他造當事人之人數附繕本）
上訴時應提出委任律師或具有律師資格之人之委任狀；委任有律師資格者，另應附具
律師及格證書及釋明委任人與受任人有民事訴訟法第四百六十六條之一第一項但書或
第二項（詳附註）所定關係之釋明文書影本。
中　　　華　　　民　　　國　　九十一　　年　　十　一　　月　　二十八　　日
　　　　　　　　　　　　　　　　　　　　　　書記官　蔡　錦　輝
附註：
民事訴訟法第四百六十六條之一（第一項、第二項）：
對於第二審判決上訴，上訴人應委任律師為訴訟代理人。但上訴人或其法定代理人具
有律師資格者，不在此限。
上訴人之配偶、三親等內之血親、二親等內之姻親，或上訴人為法人、中央或地方機
關時，其所屬專任人員具有律師資格並經法院認為適當者，亦得為第三審訴訟代理人
。
